最高法院民事判決　　　　　　　　　　　　　　　八十八年度台上字第一二八四號
　　上　訴　人　甲 ○ ○
　　訴訟代理人　王奕棋律師
　　被 上訴 人　乙○○○
　　訴訟代理人　郭玉山律師
　　　　　　　　蕭麗琍律師
右當事人間請求返還價金事件，上訴人對於中華民國八十七年六月十五日台灣高等法
院台南分院第二審判決（八十七年度上字第一四○號），提起上訴，本院判決如左：
    主  文
上訴駁回。
第三審訴訟費用由上訴人負擔。
    理  由
本件上訴人主張：伊於民國八十六年七月十二日由伊父林登甲與被上訴人訂立不動產
買賣契約，購買被上訴人所有坐落臺南縣善化鎮○○段三三○八、三三○九號耕地二
筆（下稱系爭耕地），約定價金共新台幣（下同）一千六百十四萬元，已付部分價金
五百萬元。因系爭耕地為特定農業區，伊無法取得自耕能力證明書，憑以辦理所有權
移轉登記，買賣契約應屬無效，被上訴人應返還已收之價金五百萬元。又依合約第二
條第二項第二款約定，被上訴人收受價金應先行提供系爭耕地予伊辦理抵押權設定登
記，伊父曾催告被上訴人提出證件，憑以辦理，惟為被上訴人拒絕。伊以起訴狀繕本
之送達，為解除兩造買賣契約之意思表示等情。爰本於契約無效或契約解除後回復原
狀之法律關係，求為命被上訴人給付伊五百萬元，並加付法定遲延利息之判決。
被上訴人則以：上訴人為自耕農，且於訂約時即表示願將戶籍遷至系爭土地附近居住
六個月後，方辦理所有權移轉登記，以符合自耕能力之要件，故要求先辦理抵押權設
定登記，以保權益。又抵押權登記係約定於付尾款時即八十六年九月三十日同時辦理
。上訴人既已悔約不買，並實施假扣押，其解除契約，自屬無效等語，資為抗辯。
原審斟酌全辯論意旨及調查證據之結果，以：兩造於八十六年七月十二日就系爭土地
成立不動產買賣契約，約定價金一千六百十四萬元，已付部分價金五百萬元之事實，
為上訴人所不爭，並有不動產買賣契約書、土地登記簿謄本等為證。本件上訴人於第
一審起訴時之起訴狀已記載：「伊於八十六年七月十二日由伊之父林登甲與被上訴人
訂立不動產買賣契約，購買被上訴人所有坐落臺南縣善化鎮○○段三三○八、三三○
九號耕地，價金一千六百十四萬元，已付部分價金五百萬元。因上開土地為特定農業
區，伊無法登記。兩造之契約無效。」等語，倘上訴人之父林登甲係屬無權代理其訂
立本件買賣契約，上訴人何以自始不予主張，何以願意給付被上訴人價金達五百萬元
鉅款？上訴人所辯伊父為無權代理，顯非可採。又代理權之授與，並非要式行為，不
以在書面上蓋章、簽名或按指印為必要。被上訴人之父林登甲於簽立契約時，已在契
約書上載明由其代理之意旨，有該契約書影本附卷足按。縱上訴人未同時在契約書上
表明授權之事實，亦無礙於代理行為之效力，且既係由代理人代為簽約之行為，自不
須由本人親自出面及簽字，上訴人以系爭不動產買賣契約書內記載被上訴人授權其夫
邱嘉堯代為處理本件土地過戶、設定、授款事宜等文字，並蓋章及捺指紋，伊則於同
契約書上，並無任何記載授權之文字，復無簽名、蓋章及捺指紋，足證伊未授權其父
林登甲簽立系爭土地買賣契約云云，尚無可取。另上訴人並未指明林登甲有何逾越授
權之行為，則其主張伊父如有逾越代理權，亦須其承認，始生效力云云，亦無從斟酌
。系爭土地地目為田，編定使用種類為特定農業區農牧用地，固有土地登記簿謄本可
證，惟據證人即本件買賣之介紹人王進財證稱：「上訴人先給付定金五百萬元，其餘
尾款要求延至九月底再行給付，原因是必需辦理戶籍遷入以後才能辦理過戶，後來上
訴人反悔不買，所以未繳尾款」等語。參以系爭不動產買賣契約書第二條第一項約定
：「約定八十六年九月三十日再交付全部尾款一千一百一十四萬元予甲方（即被上訴
人）另行簽收。同時因恐登記延後，乙方（即上訴人）為保持權益，甲方願先行提供
本件土地所有權給乙方辦理抵押權設定，以確保乙方之承買權利」等語。兩造為免因
辦理移轉登記之遷延，致上訴人給付全部價金後，仍未取得所有權，為保障上訴人權
益，乃課以被上訴人於辦理系爭耕地移轉登記前，先行為上訴人設定抵押權之義務，
即以設定抵押權之方式，保障上訴人之債權，而其辦理移轉登記之時間，應非短暫等
情以觀，被上訴人抗辯訂約時，上訴人曾謂其將戶籍遷至附近居住六個月後才辦登記
，時間稍為延緩一段時間，故要求先辦理設定抵押權登記，以保權益等語，應屬非虛
。足見兩造於訂約時即已預期上訴人於當時無法取得自耕能力證明，尚無法辦理移轉
登記，須待上訴人遷入系爭土地附近居住，取得自耕能力證明書以後，始行辦理移轉
登記之合意。即兩造已有預期於上訴人就系爭土地取得自耕能力之不能之情形除去後
，始辦理系爭土地所有權移轉登記予上訴人之合意，依民法第二百四十六條第一項但
書之規定，其契約仍屬有效。觀之上訴人戶籍登記之職業係自耕農，年僅三十一歲，
父母亦均以耕農為業，有戶籍謄本足按，則其就系爭土地不能自耕之情形當非不能除
去，兩造既已預期上訴人有自耕能力後，始為所有權之移轉登記，則上訴人自應設法
使其取得自耕能力，自難以其因一時無法申請取得自耕能力證明書，即認兩造之系爭
契約所預期不能之情形無法除去，而主張雙方所立之系爭買賣契約應屬無效。其次，
依系爭不動產買賣契約書第二條第一項約定：「約定八十六年九月三十日再交付全部
尾款一千一百一十四萬元予甲方另行簽收。同時因恐登記延後，乙方為保持權益，甲
方願先行提供本件土地所有權給乙方辦理抵押權設定，以確保乙方之承買權利」之文
義觀之，被上訴人負有於系爭土地辦理移轉登記前，提供系爭土地為上訴人辦理設定
抵押權之義務，上訴人則負有給付價金尾款之義務，二者係立於互為對待給付之關係
。被上訴人行使同時履行抗辯權，抗辯於上訴人給付尾款前，拒絕提供系爭耕地為上
訴人設定抵押權，自無不合。本件價金尾款約定於八十六年九月三十日給付，上訴人
於八十六年九月二十四日即提起本訴，顯無履行給付價金義務之意，其已違約在先，
則其以被上訴人未提供系爭土地供伊辦理設定抵押權登記為由，主張解除本件買賣契
約，自無理由。系爭買賣契約既未經解除，即無因契約解除返還價金及酌減違約金之
問題。從而上訴人本於契約無效或契約解除後回復原狀之法律關係，請求被上訴人返
還已付價金五百萬元本息，即有未合，不應准許，為其心證之所由得，並說明上訴人
其餘主張及舉證，因何不足採取之理由，因而維持第一審所為上訴人敗訴判決，駁回
其上訴，經核於法洵無違誤。上訴論旨，徒就原審取捨證據、認定事實，暨解釋契約
之職權行使，指摘其不當，或就原判決已說明者，泛言未說明，聲明廢棄原判決，不
能認為有理由。
據上論結，本件上訴為無理由。依民事訴訟法第四百八十一條、第四百四十九條第一
項、第七十八條，判決如主文。
中      華      民      國    八十八    年      六      月     十一     日
                              最高法院民事第七庭
                                  審判長法官  洪  根  樹
                                        法官  謝  正  勝
                                        法官  劉  福  來
                                        法官  黃  熙  嫣
                                        法官  吳  正  一
      右正本證明與原本無異
                                              書  記  官
中      華      民      國    八十八    年      六      月    二十九    日
